臺灣板橋地方法院民事判決　九十年度重訴字第二五六號
　　原　　　告　甲○○
　　被　　　告　偉捷建設股份有限公司
　　法定代理人　乙○○
右當事人間請求給付違約金事件，本院判決如左：
    主      文
原告之訴及假執行之聲請均駁回。
訴訟費用由原告負擔。
    事      實
甲、原告方面：
一、聲明：
　１被告應給付原告新臺幣（下同）八百九十萬元，及自起訴狀繕本送達之翌日起至
　　清償日按週年利率百分之五計算之利息。
  ２願供擔保請准宣告假執行。
二、陳述：
  １兩造前於民國八十四年一月二十四日簽訂合建契約，由原告提供坐落台北縣八里
    鄉○○里○段十三行小段四三之一地號土地，及百分之七十之資金，與被告合作
    興建地下一層地上十一層建物，並由被告承攬營建管理、銷售服務、客戶應對、
    變更設計處理、交屋、繳款等一切手續之處理；俟建物興建完成後，原告即可取
    得金額相當於總銷售金額百分之八十三．五之樓地板面積之房屋及其基地持分。
    依上開契約書之(三)營建部分之權利義務之第十一條約定：『乙方（即被告）須於
    所提示之工期內完成，如無法依期限完成則依營建工程費新台幣一七八、○○○
    、○○○元每逾一日罰款千分之一，但其上限為千分之五十』。再依契約書之(五)
    總工程進度表，本件工程應於八十五年七月三十一日完成使用執照申請，並於同
    年八月三十一日完成一切工程。查被告遲至八十六年二月五日始完成使用執照之
    申請，且迄今猶未全部完工以辦理交屋，而部分已交屋者，亦有諸多瑕疵均未修
    復，此有現場照片及該社區管理委員會所提出之公設缺補單可稽，然經原告多次
    催請，均未獲置理，被告顯未於約定期限完成本件工作，且至使用執照取得之日
    即八十六年二月五日已逾一百五十七日。為此依上揭約定，請求被告給付遲延期
    間每日按營建工程費一億七千八百萬元之千分之一計算，且以千分之五十為其上
    限之違約金八百九十萬元。
　２對被告抗辯之陳述：
　本案原告所起訴之事實，為兩造間『八里萊茵風情合建契約』所定之違約金請求
　　權。而另案即本院八十八年重訴字第二一七號事件之訴訟標的，則為兩造間『延
　　壽街民生名紳合建契約』及『三重雅築吉第合建契約』之盈餘分配請求權，二事
　　件所涉之契約並非同一，其請求權之種類亦不相同，並無訴訟標的業經確定之終
　　局判決裁判之情事。另被告於本院八十八年度重訴字第二一七號事件中或曾主張
　　依合建契約，原告尚應給付被告一千七百四十萬八千九百七十一元，並為抵銷之
　　主張，惟其主張之請求權種類與原告於本事件所主張者並不相同，且法院未為實
　　體之判斷，並無抵銷之可能。故本事件亦無訴訟標的為確定判決之效力所及之情
　　事。
  本件契約無分擔盈虧之約定，並非合夥或隱名合夥契約，而屬一般之合建契約。
    系爭契約『(二)合作興建投資條件及其他權利義務』中第一條：『以偉捷建設股份
    有限公司名義投資總金額之30％，由偉捷承攬本案之營建管理、銷售、服務、客
    戶應對、變更設計處理、交屋、繳款等一切手續之處理。』第二條：『甲乙雙方
    投資合建條件以總金額之55％（乙方）、45％（甲方）之比例換取制定底價之樓
    地板面積。』第六條：『土地增值稅之負擔依簽約前之增值稅由甲方自行負責，
    簽約後依合資比例甲乙雙方依各自分得部分自行負擔之。』第十條：『甲乙雙方
    協議以總價NT  $178,000,000交由乙方作個案整體開發之銷售、營建、客戶管理
    、交屋、稅務等一切事務。』雙方業已明確約定雙方各自負擔之各項費用、稅捐
    及各自取得之房地，並無分擔盈虧之約定，本件契約自非合夥或隱名合夥契約，
    亦無因違法公司法第十三條第一項規定而無效之情事。
  被告主張原告尚積欠被告債務乙節，顯無可採：查原告依本件契約之(二)合作興建
    投資條件及其他權利義務第一條及第十條之約定，原告應負擔一億二千五百三十
    七萬二千一百五十一元。另依契約之(三)營建部分之權利義務第四條之約定，只有
    因甲方指示而作變更設計時，始得另行追加其費用，此部分經原告確認金額為七
    十七萬二千一百五十元。其他被告所稱追加變更之各項工程等，絕大多數或為被
    告依約原本即應施作之工作，或非由原告所指示，亦未經原告之同意，被告自不
    得請求原告負擔該等費用。被告自認原告出資及借貸之款項合計達一億六千一百
    八十二萬四千七百四十三元，逾合約所定原告應負擔之金額達三千五百六十八萬
    四百四十二元。再依契約之(二)合作興建投資條件及其他權利義務第九條之約定，
    被告尚須給付原告補貼利息一百八十萬元，合計被告尚應給付原告三千六百七十
    萬八千二百九十二元，原告並未積欠被告債務。
  依合建契約（三）第十二點及第十三點約定，本件契約簽訂後，除遇天災、地震
    、或不可抗拒之外力影響外（不可抗力指政府政策之重大轉變、暴動、或非被告
    之責任而生之鄰戶圍堵停工事件），工期不受影響，被告所辯導致工程延後之原
    因，如鑑界問題、水利溝之移除、地下清水池、台電配電室之位置變更、十樓三
    戶改成一戶、排水溝位於鄰地、環保法令之變更、機械停車位高度不足、防砲射
    程範圍高度會勘，均不符合契約書所定之不可抗力之事由，工期仍應照算。且依
    建築師黃炳憲證稱：環保法令早已頒布，．．，在建築執照上會有備註，建築圖
    會預留空間出來，然後由建設公司找廠商施作，．．．，所以不是超過原先設計
    等語，顯見本件工程並無環保法令變更之問題。就被告辯稱機械停車位高度不足
    乙節，實為被告之機械停車位承包商之疏失所致，被告不得主張其因而延滯之期
    間不計入工期。又地下室台電配電室、清水池位置變更，及十樓由三戶改成一戶
    ，均非原告指示變更，被告不得以此主張延展工期。況一般建商及營造廠於擬定
    工期時，均已預留相當期間，以因應施工期間各項突發狀況，故被告不得再持天
    災地震或不可抗力以外之事由，主張延展工期。又依契約書（二）第一點約定，
    由被告公司負責本案之營建管理，是有關基地之鑑界、水利溝之移除，本即應由
    被告負責，被告不得藉故卸責，被告自認鑑界、水利溝於八十四年一月處理完畢
    ，於八十四年一月二十六日獲准開工，則被告於八十四年一月二十四日簽約時，
    即已知悉有上開情事，仍願意與原告簽約，被告應依原訂工期表，於八十五年七
    月底完工並申請使用執照，被告自認直至八十五年十月一日始提出執照之申請，
    自有延誤，依約應給付違約金。
  本工程依工程進度表所載，應於八十五年八月三十一日完工並交屋，惟被告迄今
    仍未完成全部工程，並有部分房屋未辦理點交，其遲延之期日，縱扣除各項被告
    所稱事由之延滯期間，仍遠逾五十日以上，故被告之抗辯，亦不足影響其應負給
    付違約金之責任。
乙、被告方面：
一、聲明：
  １駁回原告之訴及其假執行之聲請。
　２如受不利判決，願以現金或金融機構定期存單供擔保，請准宣告免為假執行。
二、陳述：
  １本件原告所起訴之事實，業於八十八年度重訴字第二一七號判決中經裁判，依民
    事訴訟法第四百條第一項規定：『訴訟標的於確定之終局判決中經裁判者，除法
    律別有規定外，當事人不得就該法律關係更行起訴』。同法第二百四十九條第一
    項第七款後段規定：『訴訟標的為確定判決之效力所及者，法院應以裁定駁回之
    』。
  ２前案八十八年度重訴字第二一七號判決書第三十二頁法官判決理由第四點『第按
    公司不得為他公司無限責任股東或合夥事業之合夥人，公司法第十三條第一項定
    有明文，此乃為求公司資本之穩固，以保障股東之權益，係屬強制規定，違反者
    ，依民法第七十一條之規定，該合夥契約應屬無效 (最高法院八十八年度台上字
    第一二六三號、八十六年度台上字第二七五四號、八十六年度台上字第一五八七
    號、八十六年度台上字第五四六號判決意旨參看) 』。本件原告起訴主張之合建
    契約書，既係由兩造所訂，內容又約定權利義務依出資比例行之，自屬合夥契約
    無疑，原告據法律上無效之契約主張權利，於法律上顯無理由。
  ３退步言之，如認為本件契約並非無效，惟被告公司無法遵期按原訂工程進度表完
　　工，是有下列原因：
　於原告提供之土地上發現有水利溝，此屬於水利局之管轄範圍，土地所有權人對
　　水利溝之移設或排除應負責任。被告公司出面代為與水利局協調溝通，並洽請工
　　程公司移設水利溝，此有移設費用單據可稽（被證一）。發現水利溝問題之時間
　　為八十三年十一月十六日第一次鑑界後，至八十三年十二月十二日與旁邊住戶達
　　成協議，將水利溝移設至旁邊住戶之土地底下，此有日報表（被證十二）及住戶
　　所簽之承諾書可稽（被證十三），於八十三年十二月十九日完成水利溝移設工程
　　，於八十四年一月五日至台北縣政府送開工資料。
　土地與鄰地之鑑界結果相差約一公尺，土地所有權人對土地之確定位置負有責任
　　，應與鄰地處理土地確定位置問題。被告偉捷公司出面代為與鄰地所有權人溝通
    ，並請鑑界公司再行鑑界、丈量、打樁，此有支出費用單據可稽。發現與鄰地界
    址有差異，係於八十三年十一月十六日第一次鑑界時，處理完畢係於八十三年十
    二月九日第三次鑑界，將各樁點均向理髮院及竹林偏移，此有日報表可稽（被證
    十二）。上述二大因素使工程延宕至八十四年一月（農曆年接近過年時）始處理
    完畢，致使正式開始日期為八十四年一月二十六日，經台北縣政府工務局核准開
    工，此有台北縣政府工務局勘驗記錄可稽（被證五）。此段時間，自八十三年十
    月十八日起至八十四年一月二十六日止，計有三個月又八日，顯係不可歸責於被
    告公司。
　地下室清水池、台電配電室之面積及位置變更，自八十四年九月十三日掛號申請
　　變更，至八十四年十一月十五日核准變更，計二個月又二日，此有台北縣政府工
　　務局核准文書可稽（被證六）。因建築執照在台北縣政府，故工程上僅能組立模
　　板，綁紮鋼筋，不能灌漿，須等變更設計核准後建築執照領回，始得灌漿，影響
　　甚鉅。
　原本建築師將十樓設計為三戶，嗣變更為一戶，必須向工務局申請變更設計，被
　　告公司於核准變更前，無法進行工程。此項變更申請於八十四年十一月廿七日提
　　出，於八十五年二月十四日核准，佔用二個月又十七日，此有台北縣政府工務局
　　公文可稽（被證七），不可歸責於被告公司。
　原告於建築期間追加變更諸多項目，使工程進度明顯受到影響，茲提出相關事證
　　（被證二十一），其中有原告指示變更本工程，亦有指示變更雜項工程，甚者有
　　二次施工之情形，原告應付之工程款均未支付。此些瑣瑣碎碎之變更，經常影響
　　工作士氣及工作進度，前後至少有三十日以上。
  ４縱有前述事由，被告公司仍於八十五年九月即已全部興建完成，可見趕工之盡責
    ，所有進度並未延宕。被告公司於八十五年九月三十日掛件申請使用執照（被證
    十一），惟使用執照至八十六年二月十四日始核發，實受下列事項影響：
  雨水與洗衣機污水，依規定應排放至一般公共排水溝，但因基地四周無公共排水
    溝，故會台北縣農業局、環保局、八里鄉公所、水利會等相關單位至現場會勘，
    始同意放流至水利溝。發現此問題之開始係於八十四年十月十八日，此有會議紀
    錄可稽（被證十五），至八十五年九月二日處理完畢排入水利溝。
  八十五年七月時，台北縣政府工務局知會執行下水道法，大於一百戶之大型集合
    住宅，應先於建築物內部作防污設備，即設置化糞池與接觸化合併處理設備，始
    得核發使用執照。此項法令執行，超出原設計之外，只好追加工程，並支付追加
    設備費用予廠商（被證三）。依施工日報表所示（被證二十三），環太工程股份
    有限公司自八十四年四月二十二日至八十五年一月八日施作化糞池工程，後因環
    保法令變更，而追加化糞池與接觸化合合併處理工程，自八十五年八月十八日起
    施工至同年十二月二十日止，此亦有追加工程合約及圖說（被證十九），及未變
    更前由建築師設計之原合約及圖說（被證二十），可資比較。此項變更，於八十
    五年九月廿四日申請台北縣政府函辦，至八十五年十一月六日始核准，此有台北
    縣政府工務局公文可稽（被證八），因此所生之遲延，不應歸責於被告。
  八十五年十一月六日，建管課來文指出機械停車位高度不符規定，原本之高度須
    加以修改，原設計樑下高度三公尺二十公分，停車位高度只能做到一公尺六十公
    分，已經做好，建管處認應有一公尺八十公分（被證九），於是在沒有樑之部分
    改為高度一公尺七十公分，完成時間為八十五年十二月六日，此有會議紀錄及變
    更設計圖（被證十六）、工程日報表（被證十七）、給付機械廠商費用（被證四
    ）作為佐證。此期間計一月，不應歸責於被告。
  八十五年十二月間，建管處通知軍方第三作戰司令部關渡師有防砲射程範圍高度
    應會勘，被告公司於八十五年十二月二十日掛件申請核辦，至八十六年一月廿九
    日始由軍方同意核准，此有軍方公文可稽（被證十），此期間花費一個月又九日
    ，不應歸責於被告。
  依原訂計劃之交屋期，並無八十六年之春節期間，惟因上述諸事由，致使使用執
    照發照時與農曆春節剛巧適遇，使日期多延七日。
  ５本件工程被告並未遲延，縱認有遲延，依民法第五百零四條規定「工作遲延後，
　　定作人受領工作時，不為保留者，承攬人對於遲延之結果，不負責任」，被告亦
　　不負遲延責任。原告既主張彼此之法律關係為承攬，自應受此條文之拘束。雙方
　　於簽訂契約之第三部分第十一條有約定「每逾一日罰款千分之一，上限為千分之
　　五十」，此於法律上之意義係屬於約定遲延利息，此從民法第二百三十三條第一
　　項觀之即可明白。亦即，雙方係約定遲延利息以每日千分之一計算，並非違約金
　　之約定。再者，依民法第二百五十條第一項規定「當事人得約定債務人於債務不
　　履行時，應支付違約金」即可看出，違約金係於債務不履行之場合始得適用，並
　　非於債務遲延時適用。本案並無遲延，縱有遲延，依民法第五百零四條，被告亦
　　不必負責。原告於九十年十二月二十七日庭訊時自承「八十五年左右，把剩下的
　　分給我，工地算結案」。即於八十五年時即已受領工作，如今已九十一年，事隔
　　多年，依法應已不得主張權利。
  ６縱認被告應給付違約金，然原告尚積欠被告一千五百七十八萬八千六百三十九元
　  工程款未付，就此主張抵銷：
  本工程部分，原告尚應給付予被告公司一百六十二萬零三百三十二元，其分述如
    下：
  　＊原告應支付投資總金額一億七千八百萬元之百分之七十，即一億二千四百六十
    　萬元。
    ＊第一次代銷費用六百零七萬七千零七十九元。
    ＊第二次代銷費用二百八十四萬五千五百八十元。
    ＊第一次雜費四十一萬二千六百九十六元之百分之七十，即二十八萬八千八百八
      十七元。
    ＊勞務費十三萬八千四百七十五元之百分之七十，即十七萬六千六百七十三元。
    ＊設計費四百二十三萬一千二百九十三元，水電簽證費十萬八千元。
    ＊被告公司代墊之中聯信託投資股份有限公司保證費用利息支出八十三萬七千四
      百三十四元，應由原告支付。
    ＊被告公司代墊之中興票券金融股份有限公司利息支出四百四十三萬三千一百五
      十六元，應由原告支付。
    ＊被告公司代墊之中聯信託投資股份有限公司土地融資利息支出七百十六萬三千
      五百八十元，應由原告支付。
    ＊原告個人之利息支出一百三十萬三千六百四十五元，應由原告支付。
    ＊稅金原告應支付三十七萬四千五百七十七元之百分之七十，即二十六萬二千二
      百零四元。
    ＊匯款予原告及其銀行貸款總計八百五十八萬一千八百元，應由原告支付。
    ＊第二次雜費計算原告應支付三百六十三萬一千零六十三元之百分之七十，即二
      百五十四萬一千七百四十四元。
    小計上開費用總數係一億六千三百四十四萬五千零七十五元，原告實際支付一億
    四千八百零九萬八千一百四十三元、四百零九萬五千元、一千四百六十八萬八千
    元之百分之七十即一千零二十八萬一千六百元，並扣除六十五萬元之個人工程款
    ，即實際支付一億六千一百八十二萬四千七百四十三元。故原告尚應給付被告公
    司一百六十二萬零三百三十二元。
  追加變更工程部分：原告於施工過程中，一再變更設計內容及施工方式，所產生
    之費用分別為三百八十九萬六千五百二十元、一百零二萬零五十九元，總計四百
    九十一萬六千五百七十九元，原告依約應負擔百分之七十即三百四十四萬一千六
    百零五元，迄未支付。
  「萊茵風情」合建案取得使用執照後之二次施工款，為八百七十九萬六千一百七
    十八元、二百二十九萬六千五百五十六元及三十三萬一千五百零九元，總計一千
　　一百四十二萬四千二百四十三元，原告應分擔百分之八十三點五，即九百五十三
　　萬九千二百四十三元，原告分文未付。
  原告於其分得房屋部分加蓋鐵屋、修改隔間、增加馬桶、增加廚具、清潔等工程
    款，應由其自行支付，共計一百三十七萬二千四百六十元，原告並未支付。
  綜上金額共一千四百三十四萬三千三百零八元，但依合約約定，原告尚須支付百
    分之十之管理費，故原告共積欠被告公司一千五百七十八萬八千六百三十九元工
    程款未付，被告就此與原告之違約金請求權主張抵銷。
    理      由
一、本件訴訟標的，為兩造間關於八里萊茵風情合建案所生之違約金請求權，而另案
    即本院八十八年重訴字第二一七號事件之訴訟標的，則為兩造間關於延壽街民生
    名紳合建案及三重雅築吉第合建案之盈餘分配請求權，二事件所涉之契約並非同
    一，其請求權亦不相同。故本事件並無訴訟標的業於確定之終局判決經裁判之情
    事，合先敘明。
二、原告主張：依兩造契約（三）營建部分之權利義務第十一點約定，被告須於工期
    內完成，如無法於期限完成，則依營建工程費一七八、○○○、○○○元每逾一
    日罰款千分之一，其上限為千分之五十，惟被告未於約定期限完成本件工程，且
    至使用執照取得之日即八十六年二月五日已逾一百五十七日，為此請求被告給付
    按每日營建工程費一億七千八百萬元之千分之一計算，且以千分之五十為其上限
    之違約金八百九十萬元等情；被告則以：本件合約已訂明權利義務依出資比例行
    之，自屬合夥契約無疑，按公司不得為他公司無限責任股東或合夥事業之合夥人
    ，本件合夥契約應為無效，原告依據無效之契約請求違約金，顯無理由等語置辯
    。是本件應就系爭契約是否因違反公司法第十三條第一項規定而無效，先予審酌
    。經查：兩造於八十四年一月二十四日訂立系爭合作契約，由原告提供其所有坐
    落台北縣八里鄉○○里段○○○○段四三之一號土地供被告興建房屋，原告並提
    供建築房屋所需總工程款百分之七十之資金，原告可依百分之八十三．五之比例
    換取制定底價之樓地板面積，被告可分得百分之一六．五之比例，分配房屋之後
    ，各自處理，並未作損益之分配，此為兩造所不爭執之事實，且觀諸契約條文，
    亦未就如何分配損益及何時分配作約定，顯見兩造間並非合夥契約，亦非隱名合
    夥，被告以本件契約違反公司法第十三條第一項之規定主張無效，自不可採。
三、被告復辯稱：原告於受領工作時，並未就工作遲延為保留，依民法第五百零四條
    之規定，被告對於遲延之結果，不負責任，是原告不得對被告主張違約金請求權
    等語。按因可歸責於承攬人之事由致工作遲延者，定作人於受領工作時，若未聲
    明保留，依民法第五百零四條規定，定作人固不得再依民法第五百零二條、第五
    百零三條或一般遲延之規定，請求減少報酬、解除契約或損害賠償，惟雙方約定
    之違約金債權，於約定之原因事實發生時，即已獨立存在，定作人於遲延後受領
    工作時，縱因未保留而推定為同意於遲延之效果，應不影響於已獨立存在之違約
    金債權，最高法院八十八年度台上字第九四○號判決意旨參照。揆諸上開判決意
    旨，原告於受領工作物時雖未就工作遲延為保留，但亦不影響已發生之違約金請
    求權之行使。被告所辯原告不得再請求違約金，容有誤會。
四、原告主張：本件契約（三）營建部分之權利義務第十一點約定「被告須於工期內
    完成，如無法於期限完成，則依營建工程費新台幣一七八、○○○、○○○元每
    逾一日罰款千分之一，但其上限為千分之五十」，而依本件工程進度表所載，被
    告應於八十五年八月三十一日完成一切工程，惟被告遲至八十六年二月五日始取
    得使用執照等情，業據原告提出契約書、工程進度表為證，且為被告所不爭執，
    此部分事實堪予認定。被告則以：本件工程因受水利溝之移置、鑑界及變更、追
    加工程等因素影響，而無法依照原訂工程進度表進行，原告不得對被告主張違約
    金請求權等語置辯。原告又以：依合建契約（三）第十二點及第十三點約定，本
    件契約簽訂後，除遇天災、地震或不可抗拒之外力影響外（不可抗力指政府政策
    之重大轉變、暴動、或非被告之責任而生之鄰戶圍堵停工事件），工期不受影響
    ，被告所辯導致工程延後之原因，均不符合契約書所定之不可抗力之事由，工期
    仍應照算等語反駁。按工程若有因不可歸責於承攬人之事由，致工程無法進行，
    或施工項目變更追加而有延展工期之必要，原訂工程完工日期自應延後，方符合
    誠信原則，解釋契約應基於此原則而為判斷，且依兩造契約（三）第十二點約定
    「如遇天災、地震或不可抗拒外力之影響，而致使工程無法進行，則由甲乙雙方
    協議處理之，此部分不計入工期」，係在說明如發生上開狀況致停工，可以不計
    入工期，並非謂除此以外之其他事由停工，均不能延展工期。準此，若有因不可
    歸責於承攬人之事由致工程無法進行，或施工項目變更追加而有延展工期之必要
    ，自應將完工日期延後。茲就被告所稱影響工程進度之抗辯，是否有理由，分別
    審酌如下：
  水利溝之移設及鑑界：被告所辯：於第一次鑑界後發現原告提供之土地上有水利
    溝之設置，被告公司代原告出面與水利局協調溝通，並洽請工程公司移設水利溝
    ，至八十三年十二月十二日與旁邊住戶達成協議，將水利溝移設至旁邊住戶之土
    地底下，水利溝移設之工程於八十三年十二月十九日完成，於八十四年一月五日
    至台北縣政府送開工資料，又系爭土地於八十三年十一月十六日第一次鑑界結果
    發覺與鄰地界址相差約一公尺，被告公司出面代與鄰地所有權人溝通，並請鑑界
    公司再行鑑界、丈量、打樁，處理完畢係於八十三年十二月九日作第三次鑑界，
    將各樁點均向理髮院及竹林偏移，致正式開工核准日期為八十四年一月二十六日
    等情，業據被告提出移設費用單據（被證一）、日報表（被證十二）、住戶承諾
    書（被證十三）、支出費用（被證二）為證，堪信為真實。依本件工程進度表所
    載，被告預計於八十三年十二月一日起設置鋼版椿，則被告實際上於八十四年一
    月二十六日始取得台北縣政府工務局之開工核准（見被證五），已逾原訂工程進
    度晚一月又二十六日。被告必須將界址確定，地上物清除後，始得申請開工，是
    此部分之遲延，不應計入工期。
  地下室清水池、台電配電室之面積及位置變更：查此部分係於八十四年九月十三
    日掛號申請變更，至八十四年十一月十五日核准變更，計二個月又二日，此有台
    北縣政府工務局核准文書可稽（被證六）。據負責設計本件工程之建築師黃炳憲
    證稱：因建築執照必須繳進台北縣政府，而查驗會影響工程進度，當時四樓樓板
    已經完成，會影響五樓樓板之查驗，五樓樓板只能組立模板，綁紮鋼筋，不能灌
    漿，須待變更設計核准領回建築執照後，才能灌漿等語（見九十一年九月十三日
    言詞辯論筆錄）。依本件工程建築執照所附勘驗記錄所示，第五層樓係八十四年
    十二月十三日查驗，第四層樓係於同年九月十一日查驗，第三層樓係於同年八月
    二十八日查驗，第二層樓係於同年八月十四日，因此可推知搭建每層樓所須時間
    約為二星期，而地下室清水池、台電配電室之面積及位置變更，係於八十四年九
    月十三日掛號申請變更，至八十四年十一月十五日核准變更，計二個月又二日，
    已延誤搭建一層樓所需工期，此不可歸責於被告施工之事由，應不計入工期。
  地下室防污設備：被告辯稱：八十五年七月時，台北縣政府工務局知會執行下水
    道法，大於一百戶之大型集合住宅，應先於建築物內部作防污設備，即設置化糞
    池與接觸化合併處理設備，始得核發使用執照。此項法令執行，超出原設計之外
    ，只好追加工程，並支付追加設備費用予廠商（被證三）。依施工日報表所示（
    被證二十三），環太工程股份有限公司自八十四年四月二十二日至八十五年一月
    八日施作化糞池工程，後因環保法令變更，而追加化糞池與接觸化合合併處理工
    程，自八十五年八月十八日起施工至同年十二月二十日止，此項變更，於八十五
    年九月廿四日申請台北縣政府函辦，至八十五年十一月六日始核准（見被證八）
    ，因此所生之遲延，不應歸責於被告公司等語。經查：據證人丙○○○○○證稱
    ：我所畫的設計圖關於防污設備部分在申請建築執照時，是可以被認可，在建築
    建造申請時用一般的化糞池，當時放流水標準並沒有很嚴格要求，本件在申請使
    用執照時，政府有開始注意到這部份，才訂出標準來處理，規劃設計時是有規劃
    污水處理設備，但污水要處理到何種程度，法令並沒有明確執行，後來增加哪些
    設備是由建設公司找廠商自行處理等語（見九十一年十一月十四日言詞辯論筆錄
    ）。由上開證言可知，當時於申請建築執照時，因環保法令並未嚴格執行流放水
    之標準，因此丙○○○○○僅設計化糞池已堪使用，並通過核發建築執照，嗣環
    保單位嚴格執行法令，要求建商設置符合流放水標準之防污設備，否則無法取得
    使用執照，被告乃與承包廠商追加化糞池與接觸化合併處理設備，非可歸責於被
    告。又依被告提出之日報表可知，原由建築師設計之化糞池工程於八十五年一月
    八日已完成，之後追加化糞池與接觸化合併處理設備，自八十五年八月十八日起
    施工，於八十五年九月廿四日申請台北縣政府函辦，至八十五年十一月六日核准
    （見被證八），原訂工程進度表應於八十五年六月十八日起申請使用執照，是自
    八十五年八月十八日起至同年十一月六日止，計二月又二十日，不應計入工期。
五、綜上，上開不應計入工期共計六月又十八日，則本件工程自原訂八十五年八月三
    十一日完工日起，加上六月又十八日，為合理之完工期限，被告於八十六年二月
    十四日取得使用執照，自無遲延之情形，是原告所主張：被告未於約定期限即八
    十五年八月三十一日完成本件工作，自八十五年九月一日起算至使用執照取得之
    日即八十六年二月五日，主張被告遲延一百五十七日等語，為不可採。準此，原
    告以被告遲延完工請求給付違約金，即屬無據，應予駁回。原告既受敗訴判決，
    其假執行之聲請因此失所附麗，應併予駁回。
六、本件事證已臻明確，被告其餘關於不計入工期之抗辯及以原告積欠工程款為抵銷
    抗辯，均與本件判決結果不生影響，毋庸再予審酌，附此敘明。
七、結論：本件原告之訴為無理由，依民事訴訟法第七十八條，判決如主文。
中　　　華　　　民　　　國　　九十一　　年　　　十二　　月　　三十一　　日
                                  臺灣板橋地方法院民事第三庭
~B法　官　陳映如
右正本證明與原本無異。
如不服本判決應於送達後二十日內向本院提出上訴狀。
中　　　華　　　民　　　國　　九十一　　年　　　十二　　月　　三十一　　日
~B書記官　高玉彬
